【裁判字號】    98,消債更,1061
【裁判日期】    980819
【裁判案由】    聲請更生程序
【裁判全文】
臺灣高雄地方法院民事裁定          98年度消債更字第1061號
聲  請  人  甲○○
上列當事人因消費者債務清理事件聲請更生，本院裁定如下：
    主  文
聲請駁回。
聲請費用由聲請人負擔。
    理  由
一、聲請意旨略以：聲請人有不能清償債務情事，前已提出債權
    人清冊，以書面向最大債權金融機構中國信託商業銀行股份
    有限公司（下稱中國信託銀行）請求共同協商債務清償方案
    ，於民國95年8 月25日協商成立並約定每月償還新臺幣（下
    同）7,251 元，惟聲請人之所得，於支付必要生活開支後，
    業幾已無力維持生活，故勉力繳款至95年11月份，即告毀諾
    ，顯因非可歸責於己之事由致履行有重大困難，且其無擔保
    或無優先權之債務總額未逾1,200 萬元，復未經法院裁定開
    始清算程序或宣告破產，爰聲請更生云云。
二、按債務人與金融機構協商成立者，不得聲請更生或清算，但
    因不可歸責於己之事由，致履行顯有重大困難者，不在此限
    ；本條例施行前，債務人依金融主管機關協調成立之中華民
    國銀行公會會員辦理消費金融案件無擔保債務協商機制與金
    融機構成立之協商，準用前項之規定，消費者債務清理條例
    第151 條第5 項、第6 項分別定有明文。衡諸債之關係，係
    以當事人間之信賴關係為基礎，為社會經濟組織之重要支柱
    ，故當事人於以法律行為追求自己之利益之際，亦應顧及對
    方之利益，並考量債權債務在社會上之作用，本於誠實及信
    用之原則，行使債權及履行債務。是對於已陷入經濟上困境
    之消費者，若任其於惡性循環之債務窘境中自生自滅，將衍
    生嚴重之社會問題，難以維持安定之社會經濟秩序，故為兼
    顧債權人、債務人雙方之利益，對陷於經濟上困境之消費者
    ，乃允其於消費者債務清理條例施行後，得選擇以重建型之
    更生程序或清算型之清算程序清理其債務，藉以妥適調整債
    務人與債權人及其他利害關係人間之權利義務關係，保障債
    權人獲得公平受償，並謀求消費者經濟生活之重建復甦機會
    。惟對於已與金融機構協商成立，或於本條例施行前，已依
    金融主管機關協調成立之中華民國銀行公會會員辦理消費金
    融案件無擔保債務協商機制與金融機構成立協商之債務人，
    若非因不可歸責於己之事由，致履行顯有重大困難，僅係為
    圖謀減免債務，而不為債務之履行，自有違債權契約為誠信
    契約之本旨，故依消費者債務清理條例第151 條第6 項準用
    同條第5 項前段之規定，不得聲請更生或清算，始能避免肇
    致道德危險。次按聲請更生或清算不合程式或不備其他要件
    者，法院應以裁定駁回之，但其情形可以補正者，法院應定
    期間先命補正，消費者債務清理條例第8 條亦有明文規定。
三、聲請人於95年8 月25日與全體無擔保債權銀行達成協商，約
    定應自95年8 月起，分80期，按年利率6.88% 計息，於每月
    10日償還7,521 元，惟聲請人自95年12月25日起即告毀諾等
    情，有中國信託商業銀行股份有限公司民事陳報狀暨函附之
    協議書、還款計劃書在卷可參（本院卷第149 頁到第152 頁
    ），堪予採認。
四、經查：
  (一)本件聲請人毀諾時間為95年12月25日，故關於抗告人是否有
    不可歸責之事由乙節，自應以聲請人毀諾時之收支狀況為判
    斷依據。至聲請人雖陳稱：其於96年1 月至8 月間因遭資遣
    而失業云云，惟縱認聲請人確於上開期間失業，但此既係聲
    請人於95年12月25日毀諾後始發生之事由，自難據以作為聲
    請人是否有不可歸責於己而告毀諾之事由之判斷依據，合先
    敘明。
  (二)次查，聲請人於95年度收入總額為276,000 元，平均月收入
    為23,000元等情，此有聲請人之95年綜合所得稅各類資料所
    得資料清單在卷可參（本院卷第31頁）。而按消債條例之立
    法目的，係為使不幸陷入經濟困境之人得以清理債務、重建
    生活，並在清理過程中能保有符合人性尊嚴之最低基本生活
    ，而非維持債務人過去慣常之寬裕生活，是於評估履行原協
    商方案是否顯有重大困難時，並非由聲請人任意主張其基本
    生活費用之數額，否則將造成揮霍無度以致清償能力降低，
    反而易使更生程序無從進行，參以聲請人居住於高雄市，因
    認聲請人於95年度毀諾當時每月所需之生活費用應以內政部
    公告之95年度高雄市低收入戶最低生活費用每人每月10,072
    元之標準計算始為合理，聲請人逾此範圍之主張，尚非可採
    。至聲請人雖陳稱其另須清償日盛銀行信用貸款及民間債務
    云云，然未據其提出任何證據以為釋明，自難採信。
  (三)則依聲請人於95年度毀諾時之每月平均收入23,000元，扣除
    其必要生活費用10,072元後，尚有餘款12,929元（23,000元
    －10,071元＝12,929元）足供繳納上開協商款，自難認聲請
    人於95年12月25日毀諾時，有何不可歸責於己，致履行顯有
    重大困難之事由存在。
五、綜上，本件聲請人既無不可歸責之事由，依原協商條件履行
    亦非顯有重大困難，應屬聲請更生之要件不備，且又無從補
    正，依首揭條文之意旨，自應駁回其更生之聲請，爰裁定如
    主文。
中    華    民    國    98    年    8     月    19    日
                  民事第三庭  法    官  劉惠娟
上為正本係照原本作成
如不服本裁定，應於裁定送達後10日內，以書狀向本院提出抗告
，並繳納抗告費新臺幣1,000 元。
中    華    民    國    98    年    8     月    19    日
                              書 記 官  火秋予


司法院資訊處製作；財團法人民間司法改革基金會備份。
